【裁判字號】    98,審訴,2634
【裁判日期】    990226
【裁判案由】    違反戶籍法等
【裁判全文】
臺灣桃園地方法院刑事判決            98年度審訴字第2634號
公  訴  人  臺灣桃園地方法院檢察署檢察官
被      告  甲○○
上列被告因違反戶籍法等案件，經檢察官提起公訴（98年度偵字
第14607 號），被告於本院準備程序進行中，就被訴事實為有罪
之陳述，經本院告知簡式審判程序意旨，並聽取公訴人及被告之
意見後，本院合議庭裁定改由受命法官獨任依簡式審判程序審理
，並判決如下：
    主  文
甲○○共同行使偽造私文書，足以生損害於公眾及他人，處有期
徒刑肆月，如易科罰金，以新臺幣壹仟元折算壹日，扣案如附表
編號1 、4 、5 所示之物均沒收；又共同行使偽造私文書，足以
生損害於公眾及他人，處有期徒刑肆月，如易科罰金，以新臺幣
壹仟元折算壹日，扣案如附表編號2 、4 所示之物均沒收；又共
同行使偽造私文書，足以生損害於公眾及他人，處有期徒刑月
，如易科罰金，以新臺幣壹仟元折算壹日，扣案如附表編號3 、
4 所示之物均沒收。應執行有期徒刑陸月，如易科罰金，以新臺
幣壹仟元折算壹日。緩刑貳年，緩刑期間付保護管束，並應向指
定之政府機關、政府機構、行政法人、社區或其他符合公益目的
之機構或團體提供壹佰貳拾小時之義務勞務，扣案如附表所示之
物均沒收。
    事  實
一、甲○○與真實姓名年籍不詳綽號「阿峰」、「全哥」之成年
    男子，共同意圖供冒用身份使用，而基於行使偽造國民身分
    證、偽造公印文、行使偽造私文書及詐欺取財之犯意聯絡，
    由甲○○於民國98年6 月25日下午4 時許，在臺中縣豐原市
    豐民公園，將其個人相片交予「阿峰」，「阿峰」再交由「
    全哥」製作其上蓋有偽造之「內政部印」公印文1 枚，並用
    電腦填上姓名「方利基」、國民身分證統一編號：Ｚ0000000
    00號、79年9 月6 日生、住臺北市○○區○○路32號等資料
    ，進而完成偽造之「方利基」國民身份證1 張。迨於98年6
    月27日凌晨4 時許，甲○○在臺中市某茶樓乘坐「全哥」所
    駕駛之自用小客車北上至桃園縣，途中約定以每日新臺幣（
    下同）6 千元之代價，由甲○○持「全哥」所交付上開偽造
    之「方利基」國民身分證1 張及偽造之98年3 、4 月份中獎
    金額均為1 千元之統一發票8 張（其中6 張如附表編號1至3
    所示，另2 張因被告已自行撕毀丟棄，故號碼不詳，甲○○
    於收受上開統一發票後，均於背面領獎收據欄偽簽「方利基
    」之簽名），向便利商店詐取等值商品，「全哥」並同時交
    付內插有門號0000000000號SIM 卡之NOKIA 牌行動電話1 支
    予甲○○供聯繫使用。嗣甲○○(一)於98年6 月27日下午1 時
    許，持如附表編號1 所示業已於統一發票背面領獎收據欄偽
    簽「方利基」簽名2 枚之偽造統一發票2 張，向桃園縣中壢
    市○○路138 號之「7-11便利商店」店員丙○○行使之，並
    提供上開偽造之「方利基」國民身分證1 張供店員查核而行
    使，致店員陷於錯誤，而將甲○○所持之「I-CASH」卡片儲
    值2 千元，足生損害於方利基、上開便利商店負責人與財政
    部對中獎統一發票業務管理之正確性；(二)於98年6 月27日下
    午1 時5 分許，持如附表編號2 所示業已於統一發票背面領
    獎收據欄偽簽「方利基」簽名2 枚之偽造統一發票2 張，向
    桃園縣中壢市○○路86號之「全家便利商店」店員乙○○行
    使之，並提供上開偽造之「方利基」國民身分證1 張供店員
    查核而行使，致店員陷於錯誤，而將價值2 千元之商品交付
    予甲○○，足生損害於方利基、上開便利商店負責人與財政
    部對中獎統一發票業務管理之正確性；(三)於98年6 月27日下
    午1 時10分許，持如附表編號3 所示業已於統一發票背面領
    獎收據欄偽簽「方利基」簽名2 枚之偽造統一發票2 張，向
    桃園縣中壢市○○路95號之「全家便利商店」店員林仲明行
    使之，並提供上開偽造之「方利基」國民身分證1 張供店員
    查核而行使，足生損害於方利基與財政部對中獎統一發票業
    務管理之正確性，惟經林仲明發覺有異而詐欺取財未遂，報
    警當場查獲，並扣得如附表所示其與共同正犯所有供犯本案
    之罪所用之物。
二、案經桃園縣政府警察局中壢分局報請臺灣桃園地方法院檢察
    署檢察官偵查起訴。
    理  由
一、本案被告甲○○所犯之罪，並非法定刑為死刑、無期徒刑或
    最輕本刑3 年以上有期徒刑之罪，亦非高等法院管轄第一審
    之案件，而被告於準備程序中就被訴事實已為有罪之陳述，
    經本院告知簡式審判程序之旨，並聽取公訴人及被告之意見
    後，本院合議庭乃依刑事訴訟法第273 條之1 第1 項規定，
    裁定由受命法官獨任進行簡式審判程序，合先敘明。
二、上揭事實業據被告甲○○於本院審理時坦承不諱，並核與證
    人丙○○、乙○○、林仲明於警詢時證述之情節相符，復有
    桃園縣政府警察局中壢分局扣押筆錄、扣押物品目錄表、內
    政部警政署刑事警察局98年12月23日刑鑑字第0980167342號
    鑑定書各1 份附卷可稽，並有上開偽造之統一發票6 張、偽
    造之「方利基」國民身分證1 張、7-11便利商店「I-CASH」
    卡片1 張等物扣案可佐。綜上所述，被告前開任意性自白應
    與事實相符，足堪採信，本件事證明確，被告犯行均堪認定
    ，自應依法論科。
三、按統一發票係加值型及非加值型營業稅法第32條第1 項所定
    營業人銷售貨物或勞務，開立予買受人之憑證，性質上屬私
    文書。統一發票中獎與否，純繫於偶然之事實，不因中獎人
    必須占有該中獎之統一發票，始得領取獎金，而影響統一發
    票之私文書性質，最高法院94年度台上字第250 號判決意旨
    可資參照。又國民身分證係由主管機關內政部核發作為本國
    人士身分之證明用，屬於品行能力相類之證書，係刑法第21
    2 條之特種文書。而刑法所謂公印，係指公署或公務員職務
    上所使用之印信而言；又所謂公印或公印文，係專指表示公
    署或公務員資格之印信而言，即俗稱大印與小官章及其印文
    （最高法院22年上字第1904號及69年台上字第693 號判例意
    旨參照）。故國民身分證上「內政部印」之印文，自屬刑法
    第218 條第1 項所稱之公印文；又偽造公印文，刑法第218
    條既有獨立處罰之規定，且較刑法第212 條之處罰為重，則
    於偽造刑法第212 條之特種文書同時偽造公印文者，即難置
    刑法第218 條處刑較重之罪於不問（司法院大法官釋字第82
    號解釋參照）。又戶籍法第75條於97年5 月28日修正公佈，
    該條第1 項、第2 項規定「意圖供冒用身份使用，而偽造、
    變造國民身分證，足以生損害於公眾或他人者，處五年以下
    有期徒刑、拘役或科或併科新臺幣五十萬元以下罰金。行使
    前項偽造、變造之國民身份證亦同。」，按戶籍法第75條係
    針對國民身分證之偽造、變造犯行予以明文規定，相較於刑
    法第212 條係針對所有一般特種文書之偽造、變造行為之處
    罰規定，戶籍法之規定應屬於特別規定，依特別法優於普通
    法原則，應優先適用戶籍法之規定。惟刑法第218 條第1 項
    之偽造公印文罪，並未修正，且與戶籍法第75條第1 項之構
    成要件不同，自難謂戶籍法第75條第1 項係刑法第218 條第
    1 項之特別法；再者，偽造、變造國民身分證，並不當然需
    要偽造國民身分證上之公印文，是偽造、變造國民身分證，
    自不能當然包括偽造公印文在內；而偽造公印或公印文，刑
    法第218 條第1 項既有獨立處罰規定，且較戶籍法第75條第
    1 項規定之處罰為重，則於偽造國民身分證同時偽造公印或
    公印文者，即難僅論以戶籍法第75條第2 項、第1 項之罪，
    而置刑法第218 條第1 項處刑較重之罪於不問，是被告與「
    阿峰」、「全哥」共同以偽造上開公印文之方法偽造國民身
    分證之行為，係犯戶籍法第75條第1 項之偽造國民身分證罪
    及刑法第218 條第1 項之偽造公印文罪，其持偽造之國民身
    分證加以行使之行為，係犯戶籍法第75條第2 項、第1 項之
    行使偽造國民身分證罪，先予敘明。
四、是核被告甲○○所為係犯戶籍法第75條第2 項、第1 項之行
    使偽造國民身分證罪、刑法第218 條第1 項之偽造公印文罪
    、刑法第216 條、第210 條之行使偽造私文書罪、刑法第21
    7 條之偽造署押罪、刑法第339 條第1 項之詐欺取財罪及刑
    法第339 條第1 項、第3 項之詐欺取財未遂罪。被告偽造「
    方利基」國民身份證之低度行為，應為其行使之高度行為所
    吸收，不另論罪。被告與「阿峰」、「全哥」間就前揭犯行
    皆有犯意聯絡及行為分擔，均應論以共同正犯；又被告行使
    如附表編號1 至3 所示之偽造統一發票，並於統一發票背面
    領獎收據欄偽簽「方利基」之簽名，同時行使偽造之「方利
    基」國民身分證向上開便利商店店員丙○○、乙○○、林仲
    明詐取等值商品之行為，均係以一行為同時觸犯戶籍法第75
    條第2 項、第1 項之行使偽造國民身分證罪、刑法第218 條
    之偽造公印文罪、刑法第216 條、第210 條之行使偽造私文
    書罪、刑法第217 條之偽造署押罪、刑法第339 條第1 項詐
    欺取財罪及刑法第339 條第1 項、第3 項之詐欺取財未遂等
    罪，為想像競合犯，應各依刑法第55條之規定，從一重之刑
    法第216 條、第210 條之行使偽造私文書罪論處。又被告上
    開三次行使偽造私文書犯行，犯意各別、行為互殊，應予分
    論併罰。另扣案之偽造「方利基」國民身分證1 張，經本院
    送請內政部警政署刑事警察局鑑定，鑑定結果認為其上所蓋
    之「內政部印」公印文係屬偽造，有該局98年12月23日刑鑑
    字第0980167342號鑑定書1 份在卷可憑，原起訴意旨就被告
    偽造之「方利基」國民身分證上蓋有偽造「內政部印」公印
    文部分漏未敘及，致未就被告尚共同犯偽造公印文罪併予起
    訴，惟此部份與已起訴之偽造國民身分證罪部分，有想像競
    合犯之裁判上一罪關係，為本件起訴效力所及，本院自得併
    予審究，且此部分業經蒞庭檢察官當庭更正起訴法條，基於
    檢察一體之原則，本院自應就更正後之論罪科刑法條予以審
    究，無庸變更起訴法條，本院亦當庭再對被告為告知，自無
    礙於被告防禦權之行使，併此敘明。爰審酌被告犯罪之動機
    、目的、手段、生活狀況、智識程度、犯罪所生之損害、被
    告迄今尚未與被害人達成和解，及犯後坦承犯行、態度尚佳
    等一切情狀，並衡酌被告並非本件真正主導犯罪之人且其年
    紀尚輕社會經驗不足等一切情狀，分別量處如主文所示之刑
    ，及定其應執行之刑，並均諭知易科罰金之折算標準。又被
    告前未曾受有期徒刑以上刑之宣告，有臺灣高等法院被告前
    案紀錄表1 份在卷足參，信其經此追訴審判，當知所警惕而
    無再犯之虞，本院認其所受之刑之宣告以暫不執行為適當，
    爰依刑法第74條第1 項第1 款、第2 項第5 款及第93條第1
    項第2 款之規定，併予諭知如主文所示之緩刑期間，並於緩
    刑期間付保護管束，及向指定之政府機關、政府機構、行政
    法人、社區或其他符合公益目的之機構或團體提供120 小時
    之義務勞務，俾收啟新及惕儆之雙效。至扣案如附表所示之
    物，均係被告與共同正犯所有供犯本案之罪所用之物，皆應
    依刑法第38條第1 項第2 款規定宣告沒收（因偽造之統一發
    票、國民身分證既經諭知沒收，其上偽造之「方利基」簽名
    6 枚、「內政部印」公印文1 枚，爰均不另依刑法第219 條
    之規定為沒收之諭知）。至扣案之內插有0000000000門號SI
    M 卡之行動電話1 支，無證據證明係被告或共同正犯所有之
    物，自不得宣告沒收。
據上論斷，應依刑事訴訟法第273 條之1 第1 項、第299 條第1
項前段，戶籍法第75條第2 項、第1 項，刑法第11條前段、第28
條、第216 條、第210 條、第217 條第1 項、第218 條第1 項、
第339 條第1 項、第3 項、第55條、第41條第1 項前段、第38條
第1 項第2 款、第51條第5 款、第74條第1 項第1 款、第2 項第
5 款、第93條第1 項第2 款，刑法施行法第1 條之1 第1 項、第
2 項前段，判決如主文。
本案經檢察官黃怡菁到庭執行職務。
中    華    民    國    99    年     2    月    26    日
                        刑事庭  法  官  鍾雅蘭
以上正本證明與原本無異。
如不服本判決應於收受判決後10日內向本院提出上訴書狀，並應
敘述具體理由。其未敘述上訴理由者，應於上訴期間屆滿後20日
內向本院補提理由書( 均須按他造當事人之人數附繕本) 「切勿
逕送上級法院」。
                                書記官  黃子祝
中    華    民    國    99    年     2    月    26    日
附錄本案論罪科刑法條：
中華民國刑法第216條
行使第210 條至第215 條之文書者，依偽造、變造文書或登載不
實事項或使登載不實事項之規定處斷。
中華民國刑法第210條
偽造、變造私文書，足以生損害於公眾或他人者，處5 年以下有
期徒刑。
中華民國刑法第217條
偽造印章、印文或署押，足以生損害於公眾或他人者，處3 年以
下有期徒刑。
盜用印章、印文或署押，足以生損害於公眾或他人者，亦同。
中華民國刑法第218條
偽造公印或公印文者，處5 年以下有期徒刑。
盜用公印或公印文足以生損害於公眾或他人者，亦同。
戶籍法第75條
意圖供冒用身份使用，而偽造、變造國民身份證，足以生損害於
公眾或他人者，處5 年以下有期徒刑、拘役或科或併科新臺幣50
萬元以下罰金。
行使前項偽造、變造之國民身份證者，亦同。
將國民身份證交付他人，以供冒名使用，或冒用身份而使用他人
交付或遺失之國民身份證，足以生損害於公眾或他人者，處3 年
以下有期徒刑、拘役或科或併科新臺幣30萬元以下罰金。
中華民國刑法第339條
意圖為自己或第三人不法之所有，以詐術使人將本人或第三人之
物交付者，處5年以下有期徒刑、拘役或科或併科1千元以下罰金
。
以前項方法得財產上不法之利益或使第三人得之者，亦同。
前二項之未遂犯罰之。
附表：
┌──┬────────────────────────┐
│編號│  應   沒   收   之   物   品   及   數   量    │
├──┼────────────────────────┤
│ 1  │偽造之「FD00000000」、「FD00000000」號統一發票貳│
│    │張（含其上偽造之方利基簽名貳枚）。              │
├──┼────────────────────────┤
│ 2  │偽造之「FD00000000」、「FB00000000」號統一發票貳│
│    │張（含其上偽造之方利基簽名貳枚）。              │
├──┼────────────────────────┤
│ 3  │偽造之「FB00000000」、「FD00000000」號統一發票貳│
│    │張（含其上偽造之方利基簽名貳枚）。              │
├──┼────────────────────────┤
│ 4  │偽造之「方利基」國民身分證壹張（含其上偽造之「內│
│    │政部印」公印文壹枚）。                          │
├──┼────────────────────────┤
│ 5  │7-11便利商店「I-CASH」卡片壹張                  │
└──┴────────────────────────┘

司法院資訊處製作；財團法人民間司法改革基金會備份。
